【裁判字號】    98,訴,215
【裁判日期】    990510
【裁判案由】    請求侵權行為損害賠償
【裁判全文】
臺灣屏東地方法院民事判決  98年度訴字第215號
原      告  戊○○
            丙○○
被      告  丁○○
            新宏順交通股份有限公司
上  一  人
法定代理人  乙○○○
訴訟代理人  甲○○
上列當事人間因請求侵權行為損害賠償事件（97年度交附民字第
169 號），經本院刑事庭裁定移送前來，本院於民國99年4 月26
日言詞辯論終結，判決如下：
    主      文
被告應連帶給付原告戊○○新臺幣壹拾柒萬捌仟肆佰壹拾元，及
自民國九十九年三月十一日起至清償日止，按週年利率百分之五
計算之利息。
被告應連帶給付原告丙○○新臺幣貳佰肆拾萬肆仟柒佰玖拾柒
元，及自民國九十九年三月十一日起至清償日止，按週年利率百
分之五計算之利息。
原告其餘之訴駁回。
訴訟費用由被告連帶負擔百分之六十九，原告戊○○負擔百分之
一，原告丙○○負擔百分之三十。
本判決第一項於原告戊○○以新臺幣陸萬元為被告供擔保後，得
假執行。
本判決第二項於原告丙○○以新臺幣捌拾壹萬貳仟元為被告供擔
保後，得假執行。
原告其餘假執行之聲請駁回。
    事實及理由
壹、程序部分：
一、被告丁○○經合法通知，未於最後言詞辯論期日到場，核無
    民事訴訟法第386 條所列各款情形，爰依原告之聲請，由其
    一造辯論而為判決。
二、按訴訟代理人應委任律師為之，但經審判長許可者，亦得委
    任非律師為訴訟代理人；前項之許可，審判長得隨時以裁定
    撤銷之，並應送達於為訴訟委任之人；非律師為訴訟代理人
    之許可準則，由司法院定之，民事訴訟法第68條定有明文。
    又司法院依上開規定訂頒有「民事事件委任非律師為訴訟代
    理人許可準則」，依該許可準則第2條、第3條之規定，得許
    可為訴訟代理人者限於下列：(一)大學法律系、所畢業者。(二)
    現為中央或地方機關所屬人員，經該機關委任為訴訟代理人
    者。(三)現受僱於法人或非法人團體從事法務工作，經該法人
    或非法人團體委任為訴訟代理人者。(四)經高考法制、金融法
    務，或其他以法律科目為主之高等考試及格者。(五)其他依其
    釋明堪任該事件之訴訟代理人者。(六)當事人委任其配偶、三
    親等內之血親或二親等內之姻親為訴訟代理人者。是依上開
    規定可知，民事訴訟法第68條係規定訴訟代理人原則上應委
    任「律師」為之，但例外經審判長許可者，始得委任符合上
    開司法院所訂「民事事件委任非律師為訴訟代理人許可準則
    」資格者之非律師人員為訴訟代理人。本件被告新宏順交通
    股份有限公司（以下簡稱：被告公司）於民國99年3月8日言
    詞辯論時委任第3 人旺旺友聯產物保險股份有限公司之受僱
    人李忠玟為其訴訟代理人，並提出委任狀1 份（見第89、90
    頁），然李忠玟自承其非具有上開(一)、(四)資格之人員（見第
    94頁背面），且其顯非(二)、(三)、(六)所示身分之人，又被告公
    司及李忠玟亦未提出可資證明李忠玟具有前揭身份或資格之
    證據；況李忠玟為保險人之受僱人，立場上與身為要保人之
    被告公司不同，因前者會希望保險公司之理賠金額較少，後
    者則希望保險公司可理賠更多金額，以便日後保險人理賠強
    制險時，其得主張自應負擔之損害賠償額中扣除之，因認李
    忠玟與被告公司有利害衝突，故依前揭(五)所示，其亦非堪任
    訴訟代理人之人。基於上述理由，本院不許可李忠玟為被告
    公司之訴訟代理人，合先說明。
三、按訴狀送達後，原告不得將原訴變更或追加他訴，但請求之
    基礎事實同一者，不在此限，民事訴訟法第255 條第1 項第
    2 款定有明文。查原告起訴時本係列丁○○為被告，嗣追加
    被告公司為被告，及追加民法第188 條為請求權基礎，並變
    更聲明為被告應連帶給付系爭損害賠償之金額（見第20頁）
    。核其請求之基礎事實，均係基於原告因系爭車禍所受損害
    而生之糾紛，爭點有其共同性，且訴訟及證據資料有同一性
    ，基礎事實應屬同一，依前揭規定，其訴之變更、追加均應
    准許。次按訴狀送達後，原告不得將原訴變更或追加他訴，
    但擴張或減縮應受判決事項之聲明者，不在此限，民事訴訟
    法第255條第1項第3 款亦定有明文。查原告戊○○、丙○○
    起訴後，分別減縮及擴張請求之金額為新臺幣（下同）179,
    840元及3,607,373元（見第19、37、89頁），並減縮利息為
    自99年3月8日筆錄送達於最後1 被告之翌日起算（見第89頁
    ）。經核各屬減縮與擴張應受判決事項之聲明，依上開規定
    ，亦應准許。
貳、實體部分：
一、原告主張：
  (一)被告丁○○以駕駛曳引車載運砂石為業，為從事運輸業務之
    人，並受雇於被告公司，應注意於行車前應詳細檢查煞車裝
    置是否有效，且又無不能注意之情形，竟疏未注意，貿然於
    97年3 月15日7 時50分許，駕駛車牌號碼388-GP號營業用曳
    引車，沿屏東縣萬丹鄉○○路由北向南行進。至該路與巖仔
    路交岔口前，適有由原告戊○○駕駛搭載其妻即被告丙○○
    車牌號碼P2-3836 號自用小貨車同向在前停等紅燈，被告丁○○見狀準備減速暫停，詎因煞車裝置失靈，致無法閃避而
    撞擊原告駕駛之上開車輛，原告戊○○因此受有頸椎挫傷之
    傷害；原告丙○○則受有頸椎椎間盤突出、左側肩胛骨線性
    骨折及胸部挫傷併左側1 至5 根、9 至11根肋骨骨折併血胸
    等傷害。
  (二)茲將原告因被告侵權行為所受之損害分述如下：
    1.原告戊○○部分：
    (1)增加生活上之需要：
      醫療費用：醫藥費13,840元。
      交通費用：66,000元。
    (2)精神慰撫金：被告案發至今未見悔意，尚未與原告調解賠
      償事宜，原告因本件傷害現仍飽受身心創傷，且傷害醫療
      之金錢、時間所費不貲，精神之傷害及對外來之惶恐亦受
      創甚深，爰請求10萬元。
    2.原告丙○○部分：
    (1)增加生活上之需要：
      醫療費用：74,973元。
      看護費用：住院期間5 萬元，出院後466,000元。
      交通費用：116,400 元。
    (2)喪失及減少勞動能力之損害：
      全部喪失：40萬元。
      部分喪失：200萬元。
    (3)精神慰撫金：被告案發至今未見悔意，尚未與原告調解賠
      償事宜，原告因本件傷害現仍飽受身心創傷，庸說工作養
      家，就連一般生活起居皆須旁人照料，傷害醫療之金錢、
      時間所費不貲，精神之傷害及對外來之惶恐亦受創甚深，
      爰請求50萬元。
  (三)綜上所述，爰依民法第184 條第1 項前段、第193 條第1 項
    、第195 條第1 項及第188 條等規定，請求被告連帶賠償損
    害等語，並聲明：1.被告應連帶給付原告戊○○179,840 元
    ，及自99年3 月8 日筆錄送達於最後1 被告之翌日起至清償
    日止，按週年利率5%計算之利息。2.被告應連帶給付原告丙○○3,607,373 元，及自99年3 月8 日筆錄送達於最後1 被
    告之翌日起至清償日止，按週年利率5%計算之利息。3.願供
    擔保請准宣告假執行。
二、被告丁○○則以：公司說他們會處理，我不知道後來如何。
    不爭執原告的醫療費用、就醫往返車資與次數等語資為抗辯
    ，並聲明：原告之訴駁回。
三、至被告公司則以：原告請求的金額太高了，且事發時有可能
    是被告丁○○精神恍惚睡著了，才會沒有煞車撞上去等語置
    辯，並聲明：原告之訴駁回。
四、原告主張被告丁○○受雇被告公司從事運輸業務，於97年3
    月15日7 時50分許，駕駛車牌號碼388-GP號營業用曳引車，
    沿屏東縣萬丹鄉○○路由北向南行進，至該路與巖仔路交岔
    口前，適有由原告戊○○駕駛搭載其妻即被告丙○○車牌號
    碼P2-3836 號自用小貨車同向在前停等紅燈，被告丁○○無
    法閃避而撞擊原告駕駛之上開車輛，原告戊○○因此受有頸
    椎挫傷之傷害；原告丙○○則受有頸椎椎間盤突出、左側肩
    胛骨線性骨折及胸部挫傷併左側1 至5 根、9 至11根肋骨骨
    折併血胸等傷害之事實，業據提出臺灣屏東地方法院97年度
    偵字第7412號聲請簡易判決處刑書影本1 份、診斷證明書影
    本10份為證（見附民卷第2 頁、第14至23頁），且為被告所
    不爭執，而被告丁○○並經本院刑事庭以98年度交簡上字第
    27號判決判處業務過失傷害罪確定，此亦經本院依職權調閱
    前開刑事卷宗查核屬實，堪信為真實。至原告主張被告丁○○行車前未詳細檢查煞車裝置效能，且無不能注意之情形，
    竟疏未注意，致因煞車裝置失靈而撞擊原告戊○○所駕駛之
    上開車輛一節，被告丁○○並不爭執，惟被告公司則以前詞
    置辯；然查，被告公司自承其無證據可證明被告丁○○當時
    睡著了一事（見第95頁），且不論車禍之原因為系爭曳引車
    煞車失靈，或係被告丁○○事發時因睡著致未煞車而撞擊，
    被告丁○○均應負全部之過失責任，且其為受僱人因執行職
    務之過失而不法侵害原告之權利，依民法第188 條第1 項前
    段之規定，被告公司應連帶負損害賠償責任，況被告公司亦
    未舉證證明其對選任受僱人及監督其職務之執行，已盡相當
    之注意，或縱加以相當之注意而仍不免發生損害等情，其仍
    難解上開連帶賠償責任。是被告公司前揭所辯，委無足取。
    而被告丁○○之過失行為與原告之損害間，亦有相當之因果
    關係。按因故意或過失，不法侵害他人之權利者，負損害賠
    償責任。不法侵害他人之身體或健康者，對於被害人因此喪
    失或減少勞動能力或增加生活上之需要時，應負損害賠償責
    任。不法侵害他人之身體、健康、名譽、自由、信用、隱私
    、貞操，或不法侵害其他人格法益而情節重大者，被害人雖
    非財產上之損害，亦得請求賠償相當之金額。受僱人因執行
    職務，不法侵害他人之權利者，由僱用人與行為人連帶負損
    害賠償責任。民法第184 條第1 項前段、第193 條第1 項、
    第195 條第1 項前段及第188 條第1 項前段分別定有明文。
    是原告基於上開侵權行為之法律關係，分別請求被告連帶負
    損害賠償責任，洵屬正當。茲分別論述原告得請求被告賠償
    之損害金額如下：
  (一)原告戊○○部分：
    1.增加生活上之需要：
      (1)醫療費用：此部分原告戊○○主張支出13,840元，並提
        出收據影本共109 紙為證（見第41至45頁及證件存置袋
        ），然經本院加總後，金額實際上為12,410元，此部分
        並為被告所不爭，故堪信實；從而，原告之主張逾此金
        額部分，尚非可採。
      (2)交通費用：原告主張支出66,000元，並提出診斷證明書
        影本1 份為證（見第23頁），且為被告所不爭。經查，
        上開診斷書載明：原告戊○○至寶建醫院門診治療共21
        次，復健治療共89次等語，共計為110 次；而自原告住
        處至屏東市寶建醫院往返之計程車車資每趟為700 元，
        則有屏東縣計程車客運商業同業公會函文1 份可憑（見
        第77頁），而原告戊○○主張每次車資為600 元（見第
        39頁），尚低於前開金額，應足採信。故原告戊○○請
        求被告賠償其此部分之損害66,000元，應予准許。
    2.精神慰撫金：次按慰撫金之賠償，得斟酌雙方身分、資力
      、經濟狀況與加害程度各為如何，以及其他各種情形，核
      定相當之數額（最高法院51年臺上字第223 號判例意旨參
      照）。本院審酌原告戊○○主張其為高中畢業，工作係外
      燴廚師，月入約7 萬元等語（見第19頁背面），96、97年
      度之所得總額分別為29,423元及46,053元，財產總額均為
      1,417,690 元，有稅務電子閘門財產所得調件明細表2 份
      可稽（見第61至66頁），且為被告所不爭；及被告丁○○
      自承其教育程度為高中肄業，目前從事臨時工，月入約28
      ,000元至3 萬元（見第19頁背面），96、97年度均無所得
      與財產資料，有其稅務電子閘門財產所得調件明細表2 份
      足參（見第73、74頁），而被告公司之資本總額與實收資
      本額均為1,200 萬元，有公司基本資料查詢1 份可佐（見
      第9 頁），均為原告戊○○所不爭；暨兩造之身分、地位
      、資力狀況與原告戊○○所受傷害之身心痛苦程度等一切
      情狀，認原告戊○○請求10萬元之非財產上損害賠償，尚
      屬適當，應予准許。
  (二)原告丙○○部分：
    1.增加生活上之需要：
      (1)醫療費用：此部分原告丙○○主張支出74,973元，並提
        出收據影本144 張為證（見第46至49頁及證件存置袋）
        ，然經本院加總後，金額為73,653元，此部分復為被告
        所不爭，亦堪信實；是原告丙○○之主張逾此金額部分
        ，即非可採。
      (2)看護費用：原告丙○○主張住院期間受有5 萬元、出院
        後受有466,000 元看護費用之損害等語。經查，依其所
        提出之診斷證明書所示，其曾因系爭傷害住院合計共25
        日（見附民卷第15、17、20頁、本卷第21頁），然依寶
        建醫院之回函可知，其僅其中之19日需整日專人看護（
        見第81頁），其餘之住院期間，原告丙○○雖提出收據
        2 張為證，但其並無法證明醫學上其需全日之看護。而
        上述19日之住院期間，業據原告丙○○提出收據2 紙為
        證（見第50頁上方及第51頁下方），故其此部分請求賠
        償38,000元，可資採信。至其餘住院期間，衡情其至少
        應需他人半日之看護，故以現今行情1,000 元計算，其
        請求6,000 元，應予准許；逾此部分之請求則不應准許
        。次查，原告丙○○於前述10日與9 日之住院期間出院
        後，均需3至6個月之時間休養，有寶建醫院上揭函文可
        稽（見第81頁），茲均以平均數即4.5月計算，合計共9
        個月，而此期間原告丙○○係主張只需半日之看護（見
        第37頁），並提出收據1 張為證（見第52頁），且依本
        院函詢寶建醫院「之後尚須約多久之時間須由他人半日
        看護」之意旨（見第79頁），堪認寶建醫院回函稱宜休
        養3至6個月等語，亦係指半日看護而言，是此部分原告
        丙○○得請求之損害金額為27萬元（計算式：9 月30
        日1,000 元）；逾此範圍之請求則屬無據。綜上，原
        告丙○○得請求賠償之看護費合計為314,000元（38,00
        0元＋6,000元＋270,000 元）；逾此部分之金額則不應
        准許。
      (3)交通費用：原告主張其此部分受有116,400 元之損害，
        並提出診斷證明書1 份為證（見第38頁）。查其主張就
        醫次數為194 次（見第37頁），而依前揭診斷證明書所
        示，其門診與復健次數共有194 次（59次＋135 次），
        故其此部分之主張應足採信。而依前述，自原告住處至
        屏東市寶建醫院往返之計程車車資每趟為700 元（見第
        77頁），而原告丙○○主張每次之車資為600 元（見第
        37、40頁），未逾上開金額，則其請求賠償116,400 元
        （194 次600 元），即屬可採。
    2.喪失及減少勞動能力之損害：原告丙○○主張其勞動能力
      全部喪失之損害為40萬元，部分喪失之損害為200 萬元等
      語。經查：
      (1)依前揭寶建醫院函文所示（見第81頁），可知原告丙○○97年3月24日出院後宜休養約3至6 個月，茲以平均數
        4.5個月認定，故堪認其自97年3月15日住院起至97年8
        月8日（自97年3月24日起算4.5 個月）止之期間，均無
        法工作而喪失全部之勞動能力。而原告丙○○則同意以
        最低基本工資每月17,280元計算（見第95頁），茲以最
        低基本工資每月17,280元計算，結果為83,520元（17,2
        80元4 個月＋17,280元25/30 日）。
      (2)至於97年8月9日起至98年3月3日止，依前揭寶建醫院函
        文所載：「目前病患左肩仍有肌無力情形，未來有可能
        留下永久後遺症，如留下永久後遺症左肩可能喪失約5
        成勞動能力，且有可能持續至年滿65歲止。」等語（見
        第81頁），本院參酌原告丙○○自承為配偶即原告戊○○外燴廚師之助手（見第19頁背面），此為被告所不爭
        ，故其應常需使用雙手舉、搬重物，而原告丙○○亦自
        陳此情（見第95頁），故寶建醫院認定其左肩肌無力之
        傷勢會讓其喪失約5 成之勞動能力，尚稱合理，且此部
        分復均為被告所不爭執，是堪以認定。依此，原告丙○○於上開期間內係受有減少勞動能力之損害，而非勞動
        能力全部喪失之損害，經計算後，其損害額為58,464元
        （【17,280元6 個月＋17,280元23/30 日】50%
        ）。
      (3)依上開寶建醫院函文（見第81頁），可知原告丙○○於
        98年3月12日出院後亦宜休養約3至6 個月，茲亦以平均
        數4.5個月認定，可認其自98年3月4日住院起至98年7月
        27日（自98年3月12日起算4.5個月）止之期間，均無法
        工作而喪失全部之勞動能力。亦以最低基本工資每月17
        ,280元計算，結果為82,944元（17,280元4個月＋17,
        280元24/30日）。
      (4)而自98年7月28日起至原告丙○○年滿65歲即116年9 月
        18日（其係51年9月18日出生，見第6、21頁之年籍資料
        ）止，尚有18年又1 個多月，而據其於本院陳稱：減損
        勞動能力的損失年數以整數年計算，剩餘之月份數及日
        數捨棄等語（見第89頁背面）。職是，依第1 年不扣除
        中間利息之霍夫曼係數表計算，原告丙○○此部分所受
        減少勞動能力之損害額為1,355,816元（計算式：17,28
        0元12個月13.000000050%，元以下四捨五入）。
      (5)基上，原告丙○○喪失及減少勞動能力之損害額，合計
        為1,580,744元（83,520元＋58,464元＋82,944元＋1,3
        55,816元）；逾此範圍之請求，不應准許。
    3.精神慰撫金：本院審酌原告丙○○主張其為國中畢業，工
      作係外燴廚師之助手，月入約3 萬元等語（見第19頁背面
      ），96、97年度之所得總額分別為28,787元及36,454元，
      財產總額均為521,310 元，有稅務電子閘門財產所得調件
      明細表2 份足憑（見第68至71頁），復為被告所不爭；及
      被告丁○○自稱其教育程度為高中肄業，目前從事臨時工
      ，月入約28,000元至3 萬元（見第19頁背面），96、97年
      度均無所得與財產資料，有其稅務電子閘門財產所得調件
      明細表2 份可佐（見第73、74頁），而被告公司之資本總
      額與實收資本額均為1,200萬元，有公司基本資料查詢1份
      可參（見第9 頁），亦均為原告丙○○所不爭；暨兩造之
      身分、地位、資力狀況與原告丙○○所受傷害之身心痛苦
      程度等一切情狀，認原告丙○○得請求之非財產上損害賠
      償，以35萬元為適當；其逾此部分之請求，不應准許。
  (三)綜上，原告戊○○得向被告請求連帶賠償之金額，合計為17
    8,410 元（計算式：12,410元＋66,000元＋10萬元）。原告
    丙○○得向被告請求連帶賠償之金額，合計為2,434,797 元
    （計算式：73,653元＋314,000元＋116,400元＋1,580,744
    元＋35萬元）。至強制汽車責任保險部分，據原告一致稱尚
    未理賠等語（見第37頁、第89頁背面、第94頁背面），故本
    件並無自損害賠償金額中扣除理賠金之問題，附此說明。
五、末按「給付無確定期限者，債務人於債權人得請求給付時，
    經其催告而未為給付，自受催告時起，負遲延責任。其經債
    權人起訴而送達訴狀，或依督促程序送達支付命令，或為其
    他相類之行為者，與催告有同一之效力。」、「遲延之債務
    ，以支付金錢為標的者，債權人得請求依法定利率計算之遲
    延利息。」、「應付利息之債務，其利率未經約定，亦無法
    律可據者，週年利率為百分之五。」民法第229條第2項、第
    233條第1項前段及第203 條分別定有明文。從而，原告戊○○、丙○○依民法第184條第1項前段、第193條第1項、第19
    5條第1項及第188條等規定，分別請求被告連帶給付178,410
    元及2,434,797元，及均自99年3月8日筆錄送達於最後1被告
    之翌日即99年3 月11日（見第91、92頁）起至清償日止，按
    週年利率5%計算之利息，均有理由，應予准許；逾上開部分
    所為之請求，則屬無據，均應予駁回。
六、本判決主文第1 項所命給付之金額雖未逾50萬元，然因民事
    訴訟法第389條第1項第5 款之規定，係指本件全部主文所命
    之給付金額而言，故合計本判決所命給付之金額，已逾50萬
    元，核無適用該條項依職權宣告假執行之餘地。從而，原告
    均陳明願供擔保聲請宣告假執行，經核於法相符，爰分別酌
    定相當之擔保金額宣告之。至原告其餘假執行之聲請，因訴
    之駁回而失所附麗，均併駁回之。
七、本件為判決之基礎已臻明確，兩造其餘攻擊、防禦方法及舉
    證，經本院審酌後核與判決之結果皆無影響，爰不一一論駁
    ，末此指明。
八、據上論結，本件原告之訴，均一部有理由，一部無理由，依
    民事訴訟法第385條第1項前段、第79條、第85條第1 項但書
    、第2項、第390條第2項，判決如主文。
中    華    民    國    99    年    5     月    10    日
                    民事第一庭  法  官  張以岳
以上正本係照原本作成。
如不服本判決，應於送達後20日內，向本院提出上訴狀並表明上
訴理由，如於本判決宣示後送達前提起上訴者，應於判決送達後
10日內補提上訴理由書（須附繕本）。
中    華    民    國    99    年    5     月    10    日
                                書記官  張婉郁

司法院資訊處製作；財團法人民間司法改革基金會備份。
